最高法院刑事判決　　　　　　九十四年度台上字第二七一四號
　　上　訴　人　台灣高等法院高雄分院檢察署檢察官
　　被　　　告　乙○○
　　　　　　　　　　　　11弄.
　　　　　　　　甲○○
　　　　　　　　　　　　巷2弄.
上列上訴人因被告等貪污等罪案件，不服台灣高等法院高雄分院
中華民國九十三年四月二十日第二審判決（九十二年度上訴字第
九三九號，起訴案號：台灣屏東地方法院檢察署九十一年度偵字
第一０二八號），提起上訴，本院判決如下：
    主  文
原判決關於乙○○被訴藉端勒索黃瓊生、吳泰圍財物部分撤銷，
發回台灣高等法院高雄分院。
其他上訴駁回。
    理  由
一、發回部分（即被告乙○○被訴藉端勒索黃瓊生之海景大飯店
、吳泰圍之大統立高爾夫球場財物部分）：
本件原判決以公訴意旨略以：被告乙○○於民國八十三年三月一
日至九十一年二月二十八日間，曾擔任屏東縣議會議員，為依據
法令從事公務之人員。竟基於概括之犯意，自八十七年四月間起
，利用職權，於八十七年四月十五日以屏東縣議會名義發（八七
）民議字第０六五三號開會通知單，通知大統立高爾夫球場等公
司至議會開會，於會議中大力斥責與會公司多處設施未合法定標
準，並命令屏東縣稅捐稽徵處不得販賣發票予該等公司，並決議
該等公司於合乎法定標準前，禁止對外開放。事後即於同年七月
間，至大統立高爾夫球場向該球場負責人吳泰圍要求該球場未合
法部分由其代辦向縣政府申辦事項，藉此牟取不法利益，遭吳泰
圍拒絕，而未得逞。又因之前得知屏東縣恆春鎮○○里○○路二
三三號之一「海景大飯店」之頂樓員工宿舍及餐廳均係違章建築
，乃藉口上開事端，於八十七年二月間，先透過知情之劉月枝（
該飯店前手負責人吳三豐之妻）至該飯店向當時之負責人黃瓊生
勒索新台幣（以下同）二百五十萬元以擺平此事，因金額過高遭
黃瓊生拒絕。嗣黃瓊生乃委由陳麒麟出面與乙○○交涉，以五十
萬元達成協議。由黃瓊生簽發付款人為台灣銀行高雄加工出口區
分行、發票人為黃瓊生、金額五十萬元、到期日八十七年六月十
二日、帳號０三九六八－五號、票號Ｋ0000000號之支票
一張交付陳麒麟轉交乙○○。乙○○即將該支票存入其不知情女
友莊美玲在大眾銀行博愛分行之000000000000號帳
戶，並陸續提領上開五十萬元。因認乙○○連續涉犯貪污治罪條
例第四條第二項、第一項第二款藉端勒索財物罪嫌云云。經審理
結果，認其被訴此部分之犯罪不能證明，因而撤銷第一審關於論
處乙○○共同依據法令從事公務之人員，藉端勒索財物罪刑部分
之判決，改判諭知其被訴藉端勒索黃瓊生、吳泰圍財物部分無罪
，固非無見。
惟查：審理事實之法院，對於案內與待證事實有重要關係，而屬
依法應予調查之證據，如未依法調查或雖已調查而未調查明白，
即與證據未經調查無異，如率行判決，其判決當然為違背法令。
又證據之證明力，固屬於法院判斷之自由，但不得違背經驗法則
，如其判斷仍存有疑竇，則在釐清前，尚難遽採為被告有利或不
利之認定。(一)、關於起訴書所指乙○○藉端向黃瓊生勒索，輾轉
由陳麒麟處取得五十萬元一節，業據被害人黃瓊生於警訊及檢察
官偵查中指述綦詳，而證人陳麒麟確自黃瓊生處取得五十萬元後
，交付乙○○一紙五十萬元支票，由乙○○存入其女友莊美玲之
帳戶後陸續提領，亦經證人陳麒麟、莊美玲證述在卷，並有支票
影本及莊美玲帳戶存摺交易查詢報表在卷可稽。按被告以外之人
於偵查中向檢察官所為之陳述，除顯有不可信之情況者外，得為
證據，刑事訴訟法第一百五十九條之一第二項規定甚明，證人黃
瓊生屬被告以外之第三人，茍其於檢察官偵查中所為之陳述，與
事實相符，依前開規定，非不得採為被告論罪之證據。黃瓊生交
付前開五十萬元，既輾轉由乙○○提領，而乙○○又始終無法說
明取得該筆款項之理由，該款是否為黃瓊生請託乙○○擺平前開
海景飯店頂樓員工宿舍及餐廳違章建築之事所交付？尚非無疑，
因與乙○○有無藉端勒索黃瓊生之認定有關，為發現真實及公平
正義之維護，非不可再予傳訊或強制黃瓊生到庭作證，使與乙○
○對質、詰問以釐清事實真相。原審不待究明釐清，遽以證人黃
瓊生經事實審法院數次合法傳喚，均無正當理由不到場作證，其
於檢察官偵查中所為之陳述則未經具結，又未通知被告乙○○到
場對質與詰問，無證據能力，難採為乙○○犯罪之論據，而為乙
○○有利之論斷，其審理猶有未盡。(二)、證人陳麒麟於第一審證
稱：「（本件五十萬元支票）是黃瓊生交給我的……黃瓊生經營
的海景飯店，之前是致富公司的，致富公司以前是我哥哥陳仲義
經營的，由黃瓊生在管理，後來海景飯店經營得不好，他提議要
和地方上的人物建立交情，我就叫黃瓊生開本件支票給我，我告
訴他是要請地方上的人物，他要求我支票（存根）要寫抬頭，我
才說那就寫乙○○。」、「我請乙○○還有其他地方人士去酒店
喝酒，那張五十萬元的支票，原本是要付賬的，但酒店說不收支
票，支票後來不知交給何人，有可能是乙○○簽帳，所以支票才
會流入乙○○手中」云云。乙○○則辯稱已忘記，惟茍因酒店不
收支票，而由乙○○簽帳，嗣交付支票予乙○○抵償酒帳，則陳
麒麟簽發支票之初，如何知悉該支票係要交付乙○○，而於支票
存根抬頭事先載明乙○○？且海景飯店交黃瓊生轉交陳麒麟之支
票存根抬頭何以亦先載明「徐先生」？又陳麒麟縱有招待乙○○
至酒店消費，一次消費之金額是否高達五十萬元之巨，而需事先
準備五十萬元之支票付帳？殊有可疑。陳麒麟之陳述，能否謂與
一般常情及經驗法則無違，亦待釐清。黃瓊生於警訊及檢察官偵
查中稱其交付五十萬元支票予陳麒麟，係轉付乙○○之勒索款（
台灣屏東地方法院九十一年度偵字第一０二八號偵查卷第十六、
十七、三０六、三０七頁），是否全然無據，而不足採，尚待釐
清。原審不待究明釐清，遽採信陳麒麟前開陳述，為乙○○有利
之認定，亦嫌速斷。檢察官上訴意旨指摘原判決關於乙○○被訴
藉端勒索黃瓊生之海景大飯店部分不當，非無理由，應認有撤銷
發回更審之原因。至乙○○被訴勒索吳泰圍之大統立高爾夫球場
財物部分，因公訴意旨認與勒索海景大飯店部分有連續犯裁判上
一罪之關係，基於審判不可分原則，併予發回，附此明。
二、駁回部分（乙○○被訴藉端勒索李清波經營之南仁湖企業小
墾丁渡假村部分及乙○○、被告甲○○被訴共同勒索承包經營國
立海洋生物博物館業者部分）：
按刑事訴訟法第三百七十七條規定，上訴於第三審法院，非以判
決違背法令為理由，不得為之。是提起第三審上訴，應以原判決
違背法令為理由，係屬法定要件。如果上訴理由狀並未依據卷內
訴訟資料，具體指摘原判決不適用何種法則或如何適用不當，或
所指摘原判決違法情事，顯與法律規定得為第三審上訴理由之違
法情形，不相適合時，均應認其上訴為違背法律上之程式，予以
駁回。本件檢察官對於此部分上訴意旨略稱：被害人李清波已指
出其所經營之小墾丁渡假村僅係蓄水池作為游泳池使用之違規問
題，雖乙○○一再刁難，但其自認合法經營，故儘量以補提申請
方式來改善，不願意付錢給人。又其取得Ｂ．Ｏ．Ｔ案經營之車
城鄉國立海洋生物博物館（以下簡稱海生館），亦只是員工餐廳
違規使用、售票亭搭遮陽棚、通道作商店街等違反使用目的等情
形而已，違建主體並無危險情事，而乙○○竟夥同另一潘姓議員
，強要屏東縣政府工務局人員陳基泉等貼上「危險建築物」之標
誌，李清波因迫於無奈，已準備要用二十萬元來處理此事。證人
楊慶南、林華昌均證實甲○○代表乙○○來談時，均有提到要求
拿錢出來幫乙○○競選，甲○○亦承認有提到競選一事，即使未
提到確定數額，乙○○有向李清波藉端勒索之情形已極明確，原
判決就證人楊慶南有關二十萬元之重要證詞，並未說明何以與本
案無關，有判決不載理由之違法等語。
惟查：犯罪事實應依證據認定之，無證據不得推定其犯罪事實；
不能證明被告犯罪者，應諭知無罪之判決，刑事訴訟法第一百五
十四條第二項、第三百零一條第一項分別定有明文。又犯罪事實
之認定，應憑證據，如未能發現相當證據，或證據不足以證明，
自不能以推測或擬制之方法，以為裁判基礎；而認定不利於被告
之事實，須依積極證據，茍積極證據不足為不利於被告事實之認
定時，即應為有利於被告之認定。貪污治罪條例第四條第一項第
二款規定之藉端或藉勢勒索罪，係指憑藉權勢，向被害人逼勒財
物而言，其所憑藉之權勢，究為己有或第三人所有，雖非所問，
惟須出諸恫嚇脅迫手段，使被害人發生畏怖恐懼而交付財物，始
克相當。再按刑事訴訟法第一百六十一條第一項規定：檢察官就
被告犯罪事實，應負舉證責任，並指出證明之方法。因此檢察官
對於起訴之犯罪事實，應負提出證據及說服之實質舉證責任。倘
其所提出之證據，不足為被告有罪之積極證明，或其指出之證明
方法，無從說服法院以形成被告有罪之心證，基於證據裁判主義
及無罪推定之原則，自應為被告無罪判決之諭知。而證據之取捨
與證據之證明力如何，均屬事實審法院得自由裁量、判斷之職權
；苟其此項裁量、判斷，並不悖乎通常一般之人日常生活經驗之
定則或論理法則，又於判決內論其何以作此判斷之心證理由者
，即不得任意指摘其為違法，而據為提起第三審上訴之合法理由
。原判決以公訴意旨另略以：(1)、乙○○於其擔任屏東縣議會議
員之八十八年間，以李清波所經營之南仁湖企業小墾丁渡假村游
泳池等設施不合法令規定為由，多次於屏東縣議會開會期間，要
求屏東縣政府加強查緝。李清波乃於八十九年初某日邀約乙○○
至高雄市福華飯店咖啡廳，請託其幫忙處理，乙○○即另行起意
藉該事端，要求李清波交付金錢擺平，遭李清波拒絕，而未得逞
。因認乙○○另涉犯貪污治罪條例第四條第二項第一項第二款藉
端勒索財物未遂罪嫌云云（即起訴書附表編號三部分）。(2)、乙
○○於其擔任屏東縣議會議員期間，另行起意與甲○○共同基於
概括犯意之聯絡，連續於九十年九月間，先以小墾丁渡假村設施
不合法令規定為由，多次會同屏東縣政府人員前往該處稽查，該
渡假村負責人不堪其擾，乃於同年十月二十六日透過乙○○之姨
丈林華昌邀約乙○○至高雄市福華飯店協調，乙○○與甲○○一
同前往，先由乙○○於席間當場表示此事委由甲○○處理，甲○
○即與林華昌至另一桌商談，並向林華昌表示乙○○縣議員選舉
將至，要求李清波提供競選經費，以擺平來自議會之困擾，惟當
場就金額並未達成協議，事後李清波拒絕提供經費，被告二人乃
未得逞。又於同年九月三日以李清波經營海生館之員工餐廳未經
合法申請為由，利用職權以縣議會建設小組之名義，率縣政府人
員至該處稽查，在該館違規情形未達危險建築物程度之情況下，
仍要求縣政府人員陳基泉及陳慎言張貼「危險建築物」之標示，
並要求停止營業。事後即主動邀約該館之副總經理楊慶南見面，
同年十一月二十一日十一時許，乙○○偕甲○○同至屏東縣車城
鄉○○村○○路三號「恆春窯」與楊慶南見面，乙○○向楊慶南
表示其事宜均由甲○○代為處理後，隨即離去，甲○○則當場向
楊慶南要求提供乙○○競選之經費，惟未就金額達成協議，故未
得逞。因認乙○○與甲○○共同連續涉犯貪污治罪條例第四條第
二項、第一項第二款藉端勒索財物未遂罪嫌云云（即起訴書附表
編號四、五部分）。
(一)、公訴意旨認乙○○涉有於八十八年間及八十九年初藉端勒索
李清波經營之南仁湖企業小墾丁渡假村部分之犯行，無非以被害
人李清波及證人鄭宜芳之指述為論據。然乙○○堅決否認有該犯
行，辯稱伊雖有於前開時地，應李清波之邀與其見面，但未提及
或要求李清波交付金錢擺平上述違規等語。經查：(1)、李清波雖
於警訊中指稱：「乙○○議員要我拿一些錢出來讓他來處理這件
事，當時未談及金額多少，我也未允諾他」；於檢察官偵查中指
稱：「在八十九年間我有打電話給乙○○議員，約在高雄市福華
飯店咖啡廳見面，我跟他講，我們是合法經營，乙○○議員就直
接跟我講要我拿錢出來擺平，當時還有我公司總經理鄭宜芳在場
，他有聽到。」等語。然其於第一審審理時則稱：「（當時你們
談話內容為何？）因為談話時間很短，我只提到：請他幫忙，看
如何不要造成我們營運者這麼大的困難。他問我：要擺平，要如
何擺平？我就答不上來，然後我們就沒有再談下去了」、「（當
時你有問他擺平的方法否？）我笑一笑問他，說：就是請他幫忙
了」；於原審亦證稱：「在福華飯店商談中，乙○○是有談到本
件事情要如何擺平，我回答說看你的意思要如何擺平，他說：看
你的誠意」。李清波於警訊及檢察官偵查時雖稱乙○○有表示要
其出錢擺平渡假村設施不合法令之事，然於事實審審理時，則稱
乙○○問伊如何擺平，伊無法回答等語，足見其前後指述顯不相
符，且偵查時並未以證人身分命李清波具結作證，應以其在審判
中之證述較為可採。(2)、證人鄭宜芳於偵查中檢察官訊以乙○○
當場有無要求報酬及不法利益？答稱：「談到比較敏感問題，我
就避開到化粧室」；於第一審審理時，法官質以何謂「敏感問題
」，則稱：「就是乙○○提及關於小墾丁渡假村污水問題需要活
動費，但他一直都沒有講出確切金額，我以為是我在場不適合，
才藉故去化妝室」、「（問：何謂活動費？）乙○○一直提及當
議員開銷很大，什麼都要錢，但一直也沒有提到金額，我們有一
直問他，看他的意思如何」等語。依鄭宜芳之證言，乙○○當時
雖提及擔任議員開銷很大，致其認為小墾丁渡假村污水問題需要
活動費，然因談及此等問題時伊即藉故離開，並未聽聞乙○○直
接要求李清波拿錢出來擺平該事甚明。(3)、因恒春地區大型旅館
違章違規營業，經縣議會成立專案小組調查，並經屏東縣政府派
員檢查，認小墾丁渡假村因游泳池違規使用，李清波乃於八十九
年初主動邀請乙○○在福華飯店見面，請乙○○幫忙擺平，雙方
會談中乙○○並未以恫嚇脅迫手段，亦未要求李清波交付財物，
且李清波於原審亦稱對於乙○○行為只感到困擾，並沒有恐懼，
伊經營企業以合法為原則，應該會盡一切力量去改善，不願意去
接受任何勒索；因為花錢去擺平一位議員，下回會有其他議員來
勒索，所以不接受任何勒索，伊就先行離去了等情，亦據李清波
於原審結證明確，足見李清波未因此發生畏怖恐懼心理。公訴意
旨指乙○○此部分有藉端勒索財物犯行，尚屬不能證明，因而維
持第一審諭知李清波被訴此部分無罪之判決，駁回檢察官在第二
審關於此部分之上訴。
(二)、公訴意旨指乙○○、甲○○於九十年九月間至同年十月間藉
端勒索李清波之小墾丁渡假村部分，無非以李清波、林華昌之指
述為據。惟被告二人於事實審偵、審中堅決否認有此部分犯行。
乙○○辯稱小墾丁渡假村伊只與專案小組去過一次，後來專案小
組再去，伊即未同行。九十年九、十月間，李清波有透過伊姨丈
林華昌邀約伊至高雄市福華飯店見面，伊礙於情面同意前往，當
時與李清波僅聊天而已，不知林華昌與甲○○在旁邊談話之內容
，亦未請甲○○要求李清波提供選舉經費等語。甲○○則辯稱伊
當時與乙○○同至福華飯店，乙○○未預先告知所為何事，因乙
○○平常至高雄即會找伊一起吃飯。席間氣氛不好，大家在談政
治，伊聽不懂，剛好要上廁所，林華昌乃邀伊至旁邊坐，二人談
到選舉事，伊有請林華昌幫忙乙○○，林華昌問是否要提供金錢
，伊回稱不知道等語。經查：(1)、李清波於九十年十二月十三日
警訊時固稱：「當時乙○○要求說要選議員了，問我要拿多少錢
出來支持他競選，後來就叫他的孫姓助理和我朋友林華昌到一旁
談，事後我朋友林華昌告訴我說乙○○要我拿錢出來擺平這件事
，並要支助他選議員」；然其於九十一年三月十二日檢察官偵查
時則改稱：「大概在九十年十月二十六日約乙○○在高雄市福華
飯店談，我是和乙○○的姨丈林華昌一起去的，坐下來之後，乙
○○就叫孫先生及施先生到我旁邊來（應係叫甲○○與施明智到
旁邊另一桌與林華昌同桌之意），事後林華昌跟我講說孫先生對
他講看我要拿多少錢幫乙○○競選」。我拜託林華昌是（因）林
華昌是乙○○的姨丈，當初林華昌幫乙○○及他父親不少忙，乙
○○應該賣他面子，結果對方要錢，林華昌說這樣談不下去了。
」等語；於第一審審理時稱：「（問：那次商談－即在福華飯店
之協商內容為何？）因我們是合法經營，但是一再遭受困擾，心
理很生氣，我沒有講什麼，就是請林華昌與乙○○談。當場是甲
○○和林華昌到另外一桌去談，我和乙○○及其他人閒聊，並沒
有談及此事」；於原審證稱：「我在九十年十月二十六日有透過
林華昌邀請乙○○見面。我們就約在福華飯店見面。當天，他們
一共三人，包括甲○○及另外一人，我與林華昌一起去的。當時
是因為小墾丁及海生館的餐廳、污水問題。在福華飯店時，甲○
○與林華昌有到另外一桌去談話；我與乙○○聊天，我的困擾都
是環保局的人時常到我所經營的地點去稽查，我感覺很奇怪，為
何一直常有人來稽查，當時，稽查人員都說是議會要求的，所以
我才找乙○○來洽商，希望他不要窮追不捨。」、「但是會談中
，有提到在選舉中，看我們能做如何的幫忙，但沒有提到資助競
選經費的情形」。足見證人李清波於檢察官偵查及事實審審理時
均未言及乙○○當場直接要求其拿錢出來支持其競選，與其警訊
中之陳述不盡相符，而在場之證人林華昌警訊時亦稱當時乙○○
僅向伊表示之前已對李清波放過一次水，這次一定要處理，並要
伊與在場之孫姓男子（即甲○○）協調即可等語明確。亦未提及
乙○○曾當場要求李清波支付金錢作為其選舉之經費。綜合以觀
，尚難僅憑李清波於警訊時之指述，即認乙○○有出言要求李清
波出錢資助其選舉以擺平小墾丁渡假村前開違規之情事。(2)、證
人林華昌於警訊中雖稱：「該孫姓男子（即甲○○）當場即向我
表示乙○○因參選屏東縣議員，急需選舉資金，只要李清波董事
長能夠提供選舉經費，徐議員即可不再追究」；並於九十一年四
月二十六日檢察官偵訊時稱：「乙○○叫另外一個姓孫的（甲○
○）男子跟我談，到另外一桌去，姓孫的還有留電話給我，姓孫
的跟我說乙○○選舉欠經費，希望李清波幫忙乙○○」等語。然
其於第一審審理時則稱：「（問：當時，你有無與甲○○到另外
一桌談話？）因為那時有好幾個人在那裡，我與甲○○就到另一
桌去談，沒有什麼原因」、「（問：你與甲○○有無談及選舉經
費之事？）沒有談及經費之事。只有談到乙○○要選舉了，請李
清波幫忙。我跟他說如何幫忙？並留手機號碼給他，請他再與我
聯絡」、「（問：你如何向李清波談及你與甲○○談話之內容？
）我是跟他講乙○○要選舉了，看能不能在人脈上或選票上給他
什麼幫忙，但李清波有沒有回答，我忘記了」、「（問：（提示
林華昌九十一年三月九日調查筆錄），你提及孫姓男子有請李清
波提供乙○○的選舉經費，有何意見？）這些內容是我自己想的
。」等語；又於原審證稱：「在福華飯店時，我有說大家都是自
己人，有事情大家協調一下。後來，甲○○有向我說現在要選舉
了，要李清波幫忙，我問他說要如何幫忙，甲○○有將電話留下
來給我，說以後會打電話給我，但是他就沒有再打電話給我了。
我並不知道後來李清波是否有提供競選經費給乙○○」。足見林
華昌就甲○○當場有無向其表示要李清波提供選舉經費幫忙乙○
○一節，於警訊及偵查中所為之陳述，與其在事實審審理時之證
述並不一致。又林華昌於警訊及偵查中均證稱：甲○○向伊表示
希望李清波出錢幫助乙○○競選後，伊再詢問幫忙之金額時，甲
○○即抄其電話號碼給伊，並說會再與伊聯絡，惟事後並未與伊
聯絡等語明確。按諸常理，甲○○若受乙○○之託，與林華昌協
調李清波提供經費資助其選舉，而林華昌當場亦有向甲○○詢問
資助金額，則已表示願意提供若干金額作為乙○○之選舉經費，
雙方僅資助金額未達成協議，且甲○○既已當場表示會再聯絡，
豈有自此即未再聯絡之理。從而，以甲○○事後未再與林華昌聯
絡之事實觀之，甲○○於該次協商僅提及要選舉了，請李清波幫
幫忙，並未明確向林華昌表示要求李清波資助選舉經費，而係林
華昌以甲○○提及幫忙乙○○選舉而臆測其要求李清波提供選舉
經費，較合於事實，應以林華昌於事實審中所為之證述較為可採
。(3)、綜上所述，李清波之指述及林華昌之證述，尚不足證明乙
○○有直接向李清波要求出錢資助其選舉，或委由甲○○向林華
昌表示李清波若提供經費資助乙○○選舉即可擺平前開違規之情
事，此外，查無其他積極證據足資證明乙○○、甲○○有何以恫
嚇脅迫手段，使李清波發生畏怖恐懼而交付財物之情事，乙○○
、甲○○被訴此部分之犯罪，亦屬不能證明。
(三)、公訴意旨指乙○○、甲○○涉嫌共同藉端勒索李清波經營之
海生館部分，係以李清波及楊慶南之指述為主要論據，惟被告二
人始終否認有此犯行。乙○○於事實審辯稱：海生館因遭人檢舉
無照營業，經查證屬實，縣政府人員乃在該處貼告示，之後該館
副總經理楊慶南曾多次要邀伊至海生館，伊均因選舉事忙而未能
答應其邀請，九十年十一月二十一日十一時許，楊慶南原邀伊至
海生館，因伊弟住處恆春窯即在海生館對面，乃約在恆春窯見面
。伊與楊慶南在該處見面後不久，甲○○亦至該處看瓷器，伊接
獲電話，得知朋友因車禍在分局要其幫忙處理，乃請楊慶南與甲
○○先聊天，待事情辦畢伊會再回來，然伊回來時楊慶南與甲○
○均已離開等語。甲○○則辯稱：當天伊到恆春窯看東西時，乙
○○及楊慶南已在該處，乙○○介紹伊與楊慶南認識後，好像說
要去分局處理事情，叫伊先坐一下。楊慶南一直問伊乙○○有無
任何指示，問了很多次，伊不知道何意，楊慶南一直談及選舉之
事，因伊跟乙○○是好朋友，會替他說一些好話，但沒有要楊慶
南提供乙○○選舉經費之事等語。經查：(1)、乙○○於九十年九
月三日偕屏東縣議會議員潘長成、鄭寶川等人會同屏東縣政府人
員至海生館執行公共安全檢查，因該館二樓餐廳及一樓麥當勞營
業處所均違規，乃由潘長成要求張貼危險建築之標示，業經當時
在場之縣政府工務局技士陳基泉及稽查員陳慎言於警訊中證述明
白。又九十年十一月二十一日當日係乙○○向楊慶南表示甲○○
可全權代理其本人處理相關事宜，楊慶南始與甲○○商談等情，
亦經楊慶南於警訊及事實審偵、審中證述明確，且甲○○於事實
審審理時亦供稱楊慶南一再問他徐議員有何指示等語。茍非乙○
○確有向楊慶南表示甲○○可為其全權代理，關於如何請託乙○
○處理海生館違規一事，無論是否涉及以資助選舉經費擺平，均
屬敏感之事，楊慶南與甲○○初次見面，豈有可能向其探詢乙○
○有何指示。被告等辯稱乙○○並未向楊慶南表示由甲○○代表
其全權處理云云，顯非可採。(2)、貪污治罪條例第四條第一項第
二款之藉端或藉勢勒索或強募財物，須有勒索或強募財物之構成
要件行為始足當之。楊慶南於警訊時雖證稱乙○○於上開安全檢
查完畢後，在九十年十月二十一日約伊至恆春窯，當場告知他的
事情均由甲○○代為處理，要伊直接與甲○○談，甲○○即當場
向伊表示乙○○將參加選舉，要求伊所任職之海生館資助經費，
有多少就資助多少，但未談及金額多少云云。證人楊慶南於事實
審偵、審中雖均證稱之前因乙○○有質詢海生館餐廳違規之事，
伊曾邀乙○○至海生館想請其看現場，然九十年十月二十二日在
恆春窯見面係乙○○主動以電話邀約，當時乙○○介紹甲○○與
伊認識，並稱甲○○可全權代其處理後即先行離開，甲○○向伊
表示乙○○擔任議員期間不會作生意，經濟狀況不好，選舉快到
了，希望海生館能幫忙等語。然關於當日甲○○有無提及競選經
費一事，則於第一審時證稱：「（你與甲○○談話內容如何？）
他主動提起徐議員有幫忙我們董事長李清波的小墾丁渡假村，海
生館案子也蠻大，徐議員也有幫忙，選舉快到了，徐議員不會做
生意，經濟狀況不好，看我們能否幫他」、「（問：當天有無談
及選舉經費之事？）沒有」、「（問：你當時有問甲○○大約要
贊助多少錢？）雙方都沒有提到」、「（問：當天會談有無結論
？）沒有」、「（問：後續有何舉動？）我有跟董事長李清波及
總經理鄭宜芳提起這件事，董事長說因為雙方沒有一個確切的結
論，等徐議員有聯絡再研商如何應對。之後雙方就沒有再聯絡了
」、「（問：當時甲○○談及幫助競選之事，你如何回答？）我
說我不了解他的意思，他還是一直重複同樣的內容，並未再進一
步說得更清楚」、「我想他既然談及乙○○經濟不好，不會做生
意，而且談及幫助選舉之事，我想應該是要我們提供競選經費，
但他沒有提及金錢的事，我們也不敢主動提。」等語。依證人楊
慶南於第一審之證述，其與甲○○商談之過程並無提及資助選舉
經費一事，其於警訊中所稱甲○○要求其資助乙○○選舉經費、
有多少就資助多少云云，是否屬實，即非無疑。衡諸常情，當日
甲○○茍已出言要求資助選舉經費，應無可能不談及金額問題。
況乙○○若藉其議員身分及會同屏東縣政府人員檢查海生館餐廳
違規事端，主動委由甲○○向楊慶南索取競選經費，甲○○茍在
恆春窯已當面向楊慶南要求資助選舉經費，楊慶南當場復未流露
任何拒絕之意，當時其一再表示不了解甲○○意思，其意自在探
詢甲○○之真意是否要求資助競選經費，此應為甲○○所了解，
商談後乙○○及甲○○自應有後續聯絡以達其索取經費之目的始
合常理，何以雙方於該次協商後即未再聯絡？楊慶南於警訊時所
稱甲○○向其要求資助乙○○選舉經費，有多少就資助多少云云
，尚不足以採為被告等論罪之證明。又甲○○僅表示乙○○經濟
不好，不會作生意，並談及幫助選舉，未直接向楊慶南要求海生
館資助選舉經費，且於楊慶南一再表示不解其意，亦未再作進一
步之說明，事後乙○○、甲○○亦未要求李清波或楊慶南資助競
選經費，縱被告等意在要求李清波資助競選經費，亦非以恫嚇脅
迫手段，逼勒被害人交付財物，而係希望被害人出於自願捐助。
檢察官所舉之證據，尚不足以證明被告二人有此藉端勒索或強募
財物之情事，被告二人被訴此部分犯罪，亦屬不能證明。原審因
而維持第一審關於諭知乙○○、甲○○被訴此部分無罪之判決，
駁回檢察官在第二審關於此部分之上訴。已詳就卷內證據調查
之結果，而為綜合判斷、取捨，認被告二人被訴此部分之犯罪尚
屬不能證明之得心證理由，所為論斷按諸通常經驗，並非一般事
理之所無，從形式上觀察，難認有違背經驗法則、論理法則，或
有其他違背法令之情形，自不容任意指為違法。檢察官上訴意旨
並未指出有何具體足資證明被告等有此部分犯罪之積極證據，原
審未依法調查，僅就原審調查證據及對於證據證明力之判斷等職
權之適法行使，及原判決已明白論斷之事項，仍執前詞任意指摘
原判決關於此部分違法，並以原判決所不取而與判決之結果無關
之楊慶南部分陳述，任意指摘原判決有不載理由之違法，核與法
律規定得為第三審上訴理由之違法情形，不相適合，應認檢察官
關於此部分之上訴違背法律上之程式，予以駁回。
據上論結，應依刑事訴訟法第三百九十七條、第四百零一條、第
三百九十五條前段，判決如主文。
中　　華　　民　　國　九十四　年　　五　　月　二十五　日
                      最高法院刑事第十庭
                          審判長法官  賴　忠　星
                                法官  王　居　財
                                法官  林　開　任
                                法官  林　立　華
                                法官  陳　世　雄
      本件正本證明與原本無異
                                      書  記  官
中　　華　　民　　國　九十四　年　　六　　月　　十　　日
                                                  Ｒ
